【裁判字號】    97,上訴,3364
【裁判日期】    971111
【裁判案由】    偽造文書等
【裁判全文】
臺灣高等法院刑事判決                97年度上訴字第3364號
上  訴  人  臺灣士林地方法院檢察署檢察官
上  訴  人
即  被  告  乙○○
            丁○○
上二人共同
選任辯護人  陳尚義律師
上列上訴人因偽造文書等案件，不服臺灣士林地方法院97年度訴
字第298號，中華民國97年5月29日第一審判決（起訴案號：臺灣
士林地方法院檢察署97年度偵字第1189號），提起上訴，本院判
決如下：
    主  文
原判決撤銷。
乙○○共同犯詐欺得利罪，處有期徒刑捌月，減為有期徒刑肆月
，如易科罰金以新臺幣壹仟元折算壹日。又共同犯行使變造私文
書罪，處有期徒刑捌月，減為有期徒刑肆月，如易科罰金以新臺
幣壹仟元折算壹日。應執行有期徒刑陸月，如易科罰金以新臺幣
壹仟元折算壹日。
丁○○共同犯詐欺得利罪，處有期徒刑陸月，如易科罰金以新臺
幣壹仟元折算壹日，減為有期徒刑參月，如易科罰金以新臺幣壹
仟元折算壹日。又共同犯行使變造私文書罪，處有期徒刑捌月，
減為有期徒刑肆月，如易科罰金以新臺幣壹仟元折算壹日。應執
行有期徒刑伍月，如易科罰金以新臺幣壹仟元折算壹日。
    事  實
一、乙○○係「德貝思特（起訴書誤載為德貝斯特）文理補習班
    」（下稱德貝補習班）實際負責人，分別在臺北市士林區○○○路1之1號3 樓（下稱天母店）及臺北縣蘆洲市（下稱蘆
    洲店）開班授課，由丁○○擔任班主任，負責行政業務，製
    作該補習班每月之授課明細表及薪資明細表，交由乙○○核
    定後，再由丁○○發款予授課教師及職員。乙○○、丁○○
    均明知該補習班數學教師丙○○之民國96年1 月份薪資（包
    含95年12月部分薪資欠款）及工讀生甲○○之95年12月份薪
    資均未領取，因丙○○私下接課而欲開除其授課及拒絕支付
    上開2 人之薪資，竟共同意圖為為自己不法之利益，基於詐
    欺得利之犯意聯絡，先於96年1月29日晚上8時許，在上址之
    德貝補習班天母店，推由丁○○向丙○○詐稱要結算及發放
    薪資，丙○○不知其係圖謀詐取薪資明細表之簽名，並無意
    發放薪資，依例先核對96年1 月份天母店及蘆洲店之授課明
    細表無誤後在其上簽名，再依丁○○之要求，陷於錯誤而在
    金額記載為新臺幣（下同）67,340元具有收據性質之96年 1
    月份薪資明細表上簽名，形式上表示丙○○之薪資債權已因
    給付而消滅，嗣乙○○見已得逞，隨即出面指責丙○○私下
    授課應補償補習班損失，並稱丙○○既於薪資明細表上簽名
    即表示已收到薪資，無庸再付，丙○○爭執未果只得於同日
    晚上10時50分許前往臺北市政府警察局士林分局天母派出所
    報案。又乙○○、丁○○另基於行使變造私文書之犯意聯絡
    ，於96年1月29日至2月13日前之間某日，在不詳地點，推由
    丁○○將丙○○簽名之前揭具收據性質96年1 月份薪資明細
    表私文書，以立可白塗改金額欄，由原記載之67,340元，變
    造為「蘆洲42,000元、天母67,864元」（平行寫在一欄裡）
    、「共109,864元」，用以表示丙○○確已領取109,864元全
    部薪資，又在丙○○前揭已簽名認可內容之天母店96年1 月
    份授課明細表上，加註「甲○○12月份薪資120x96＝11,640
    元由岳毅老師代領」字樣，接續變造該授課明細表私文書，
    藉此表示甲○○薪資已由丙○○代領，免予支付丙○○96年
    1月份薪資109,864元及甲○○95年12月份薪資11,640元，致
    生損害於丙○○、甲○○。嗣於96年2 月13日，甲○○前往
    德貝補習班天母店欲領取前揭95年12月份薪資11,640元時，
    丁○○進而出示上開變造之天母店授課明細表，向甲○○表
    示上開薪資業由丙○○代為領取而為行使，丙○○經通知到
    場並爭執其完全未領到薪資，丁○○再出示上開變造之96年
    1 月份薪資明細表及變造之授課明細表，並拒絕支付丙○○
    96年1 月份及甲○○95年12月份之上開薪資而接續行使，致
    生損害於丙○○、甲○○。
二、案經丙○○、甲○○告訴暨臺北市政府警察局士林分局報告
    臺灣士林地方法院檢察署檢察官偵查起訴。
    理  由
一、訊據被告2 人均矢口否認有上開犯行。被告乙○○辯稱：96
    年1 月發現丙○○在外面授課，違反約定，所以伊等必須將
    他的課全部撤掉，而在96年1 月29日發薪資時，為慎重起見
    ，才請他在薪資明細表上簽名，而授課明細表是每個月都會
    請丙○○簽名確認，丁○○原將薪資明細表的「月份」寫錯
    ，丙○○看完薪資有問題，經過他的同意才用立可白修改，
    而修改前、後的金額都是一樣的，前後只差1、2千元，丙○○點完薪資現金後才簽名，授課明細表上的甲○○薪資是甲○○跟丁○○接洽，發薪資時就已經寫好，所以丙○○在領
    薪資時也有看到這一段，丙○○除了拿他自己的薪資109,86
    4 元，另外還拿甲○○12月份薪資11,640元，伊聘用老師是
    一個學期，因發現丙○○私下兼課，故將其下學期的課撤除
    ，變成丙○○下半年沒有薪資，所以領薪資時，丙○○有說
    希望老闆可以賠償他這部分的損失，伊並未詐欺亦無行使變
    造文書等語。被告丁○○則辯稱：伊在補習班擔任安排課程
    、與家長接洽及薪資核算等工作，單據是伊寫的，授課表是
    老師寫的，96年1 月份薪資明細表伊寫成95年12月，丙○○
    發現月份寫錯跟伊講，伊就用立可白修改，而薪資上的金額
    有與丙○○核對過，伊原本只有寫天母店的薪資，後來更正
    蘆洲店與天母店薪資分別計算再加計就如明細表所載，丙○○領錢後才在明細表簽名，「甲○○12月份薪資120x96=116
    40由岳毅老師代領」字樣在給丙○○薪資時，伊就已經寫好
    ，伊看到乙○○有拿現金，丙○○點錢點完後才在授課表上
    簽名，又伊不知簡訊是甲○○所傳，故僅以回傳方式通知其
    應向乙○○領支票，伊並未詐欺亦無行使變造文書等語。
二、經查：
  (一)告訴人丙○○於上開時、地，因被告丁○○詐稱要與其結算
    及給付薪資，故其先確認96年1 月份天母店及蘆洲店之授課
    明細表並簽名，嗣於未領取薪資前，則陷於錯誤而在具收據
    性質之96年1月份薪資明細表上簽名，致被告2人取得形式上
    已支付被害人丙○○96年1 月份薪資之不法利益，被告乙○○見已得逞即出面拒付薪資，並稱丙○○既於薪資明細表上
    簽名即表示已收到薪資等情，業據證人即告訴人丙○○於警
    詢、偵訊及原審證述在卷，並有96年1月份薪資明細表1紙、
    授課明細表2紙原本在卷可稽。查被告2人核發德貝補習班告
    訴人丙○○之薪資，自94年7 月至12月、95年10至12月均以
    開立支票方式支付薪資，有連線郵局電腦託收票據收據影本
    附卷（96年度他字第790 號偵卷，下稱他字卷，第42至47頁
    ）可憑，亦為被告所自承，何以被告2 人在知悉丙○○私下
    接課擬欲於96年1月29日開除其授課工作時，卻改稱96年1月
    間已以現金支付薪水，致無法提出有關金錢之流向證明？顯
    屬可疑。又附卷之96年1 月份薪資明細表格式，以前並未使
    用過，係本次第1次使用等情，業據被告2人於本院準備程序
    中自承在卷，相對於德貝補習班過去通常以多數老師共同簽
    名於同1張薪資明細表上作為收款證明之方式，顯見被告2人
    此次謀劃詐騙告訴人丙○○簽立薪資明細表之事，早已有犯
    意聯絡，才會準備此種特別格式之個人薪資明細表，有本件
    薪資明細表及被告提出之95年10月薪資明細表在卷可稽（他
    字卷第102頁），已足認被告2人確有詐欺得利之犯行。再查
    ，德貝補習班每月核發薪水，通常係先核對授課明細表上之
    授課時數與薪資計算是否正確，並予簽名，故告訴人丙○○
    因被告丁○○說要結算並發放薪資，故核對確認96年1 月份
    天母店及蘆洲店之授課明細表並簽名部分，僅有確認薪資金
    額之意義，單以授課明細表而論，被告尚無不法利益之獲得
    。又薪資明細表上僅有月份、金額及簽名欄，非如授課明細
    表上有授課時數或薪資計算方式之記載，兩者顯有不同，足
    認薪資明細表應具有收據之性質。實則，被告另提出之前揭
    95年10月薪資明細表（他字卷第102 頁），其上有多數老師
    之薪資金額及簽名，即是作為薪資簽收之用，雖以薪資明細
    表為名，事實上與本件96年1 月份薪資明細表相同，均為薪
    資之收據。況被告嗣以該薪資明細表業據告訴人丙○○簽名
    ，即表示薪資已給付而為抗辯，顯見被告亦認為該薪資明細
    表為收據乙情，甚為灼然。此外，告訴人丙○○嗣因發現遭
    被告2人詐騙，隨於96年1月29日晚上10時50分許前往臺北市
    政府警察局士林分局天母派出所報案，亦有受理各類案件紀
    錄表乙份在卷可稽（97年度偵字第1189號偵卷第4 頁）。是
    以，告訴人丙○○未領到96年1 月薪資之前，因受被告詐騙
    ，陷於錯誤而在被告2 人謀議特製之薪資明細表上簽名，形
    式上即表示其薪資債權已因給付而消滅，隨後乙○○見已得
    逞，即出面指責告訴人，自應認被告2 人之詐欺得利犯行，
    甚為明確，而堪認定。
  (二)又查，證人即告訴人丙○○於原審業證稱其於96年1 月份薪
    資明細表及天母店授課明細表上簽名時，僅有天母店之薪資
    ，薪資明細表上並無「蘆洲42,000元、天母67,864元」（平
    行寫在一欄裡）、「共109,864 元」等字，又天母店授課明
    細表上亦無「甲○○12月份薪資120x96＝11,640元由岳毅老
    師代領」等字，經核上開薪資明細表上確有以立可白更正之
    痕跡，持以透光可看到前揭兩行字底下，原僅有較大之一行
    數字，又上開天母店授課明細表上，告訴人丙○○緊貼著格
    子外薪資計算最末之數字67,864元下方簽名，但前揭甲○○
    薪資代領等字則是寫在格子內，亦未將金額計入丙○○應領
    之金額內，顯與常情不符，有上開薪資明細表及天母店授課
    明細表原本各乙紙在卷可稽，足認告訴人丙○○指訴其簽名
    認可之內容遭變造乙節，應屬事實。再者，薪資明細表原具
    有收據性質，被告以立可白塗改金額欄，由原記載之67,340
    元，變造為「蘆洲42,000元、天母67,864元」（平行寫在一
    欄裡）、「共109,864元」，即表示丙○○確已領取109,864
    元全部薪資乙節，自已致生損害於告訴人丙○○。又授課明
    細表原並無收據性質，但被告在丙○○已簽名認可內容之前
    揭天母店授課明細表上，加註「甲○○12月份薪資120x96＝
    11,640元由岳毅老師代領」等文字，文義上即表示甲○○該
    薪資已由丙○○代領，自具有收據之性質，變造後即指免予
    支付甲○○95年12月份之薪資，自已致生損害於告訴人丙○○及甲○○。至96年2 月13日，證人即告訴人甲○○前往德
    貝補習班天母店欲領取95年12月份薪資11,640元時，被告丁○○先通知被告乙○○後，進而出示上開變造之天母店授課
    明細表，表示上開薪資業由丙○○代為領取而為行使，經告
    訴人王靜慧通知丙○○到場爭執，被告丁○○再出示上開變
    造之薪資明細表及授課明細表，並拒絕支付丙○○96年1 月
    份及甲○○95年12月份之上開薪資，致生損害於丙○○、甲○○，被告乙○○並在現場與告訴人丙○○爭執等情，業據
    證人即告訴人丙○○、甲○○於原審結證在卷，並有其提出
    之現場錄音譯文附卷可稽，自應認被告2 人行使變造私文書
    犯行，已堪確定。
  (三)至於被告2人辯稱：告訴人丙○○確已領走96年1月份薪資10
    9,864 元及代領告訴人甲○○95年12月份薪資11,640元，均
    為現金，並於領取後始於薪資明細表及天母店授課明細表上
    簽名確認，其並未變造該薪資明細表及授課明細表云云。然
    查，告訴人甲○○因未領到薪資，故多次與被告丁○○聯繫
    ，被告丁○○並曾於96年2 月11日下午4時7分許，發簡訊予
    告訴人甲○○表示其可於後天中午來拿薪水，經告訴人甲○○同日下午4 時36分發簡訊表示因急用錢要求隔日拿支票，
    同日下午4 時41分許，被告丁○○再發簡訊予甲○○表示支
    票在被告乙○○（別名：芃諒老師）處，乙○○請甲○○於
    星期二找他拿支票等情，此有告訴人甲○○之行動電話簡訊
    翻拍照片7張附卷（他字卷第40至41頁），果如被告2人所辯
    ，其於96年1 月29日已將甲○○95年12月份薪資11,640元交
    由丙○○代領，何以被告丁○○於96年2 月11日卻仍通知甲○○領取95年12月之薪資？顯見告訴人甲○○之薪資確未交
    由丙○○代領，前揭代領薪資等文字，應係被告事後加註變
    造天母店授課明細表。至於被告丁○○辯稱其不知告訴人甲○○之電話號碼，故不知簡訊為何人所發，只是單純回傳而
    已云云，實則，證人即告訴人甲○○證稱曾多次以電話與被
    告丁○○連絡，顯見被告丁○○應知悉告訴人甲○○之電話
    號碼，又告訴人甲○○要領取之薪資，係95年12月之薪資，
    並非當月之薪資，被告既以簡訊明確回覆薪資支票在被告乙○○處，且稱被告乙○○要告訴人甲○○去找他等語，顯見
    其確已知悉連絡對象為告訴人甲○○，應認被告所辯，並非
    可採。又告訴人丙○○於原審審理中業確認被告並未變造薪
    資明細表1 月份部分之事實，此為有利於被告之陳述，尚難
    據此認為告訴人丙○○有故意誣陷被告之情形，附此敘明。
  (四)從而，被告上開所辯，應屬卸責之詞，尚難採信，應認被告
    二人犯行，洵堪認定。
三、核被告乙○○、丁○○所為，均係犯刑法第216條、第210條
    行使變造私文書罪，同法第339條第2項詐欺得利罪。被告 2
    人所犯上開犯行，均有犯意聯絡及行為分擔，皆為共同正犯
    。又被告2 人於96年1月29日至2月13日前之間某時，於某地
    先後變造告訴人丙○○已簽名之96年1 月份薪資明細表及天
    母店授課明細表私文書，及於96年2 月13日在德貝補習班先
    後出示前揭經變造之96年1 月份薪資明細表及天母店授課明
    細表私文書以為行使，時間分別緊接，地點亦各相同，應分
    別構成接續犯，各為包括一罪，分別以一罪處斷，尚非分別
    構成兩個行使及變造私文書罪。又被告變造私文書之低度行
    為為行使之高度行為所吸收，不另論罪。被告各犯上開行使
    變造私文書罪及詐欺得利罪，各犯意個別，各應分論併罰。
四、原審認被告所犯罪證明確，予以論罪科刑，固非無見。惟查
    ：(一)被告2人於96年1月29日詐騙告訴人丙○○於具有收據性
    質之薪資明細表上簽名，獲有不法利益，因而構成詐欺得利
    罪，至於告訴人丙○○於96年1 月份天母店及蘆洲店之授課
    明細表上簽名，僅有核對確認授課時數及薪資計算正確與否
    之意義，被告並未因此獲取不法利益，原審認告訴人丙○○
    於96年1月份天母店及蘆洲店之授課明細表各1張上簽名亦構
    成詐欺得利罪，尚屬有誤；(二)被告2人於96年1月29日僅詐騙
    告訴人丙○○1人，嗣於96年2月13日提示變造之私文書與告
    訴人丙○○、甲○○爭辯，僅屬變造私文書之行使行為，並
    未獨立構成詐欺罪，是原審認被告自96年1月29日至2月13日
    止詐騙丙○○於授課明細表及薪資明細表上簽名，暨變造及
    行使上開明細表之內容，虛構已支付告訴人丙○○及甲○○
    薪資之行為，對於其中一個被害人，應認係接續之數舉動，
    僅構成一個詐欺得利之行為，而構成一罪，再以被告係以一
    個詐欺行為同時詐欺2個被害人，觸犯2個詐欺得利罪，為想
    像競合犯而以一罪處斷，自有未當。被告二人上訴，仍否認
    犯行，指摘原判決認事用法違誤，檢察官上訴則認原審量刑
    過輕，所提上訴雖均無理由，惟原判決既有前揭可議之處，
    自應由本院將原判決撤銷，予以改判。爰審酌被告2 人因德
    貝文理補習班老師丙○○私下接課擬欲開除其授課工作及拒
    絕支付丙○○及工讀生甲○○之薪資而採行上開不法之手段
    、生損害於丙○○及甲○○之結果、被告2 人均矢口否認犯
    行、惡性不輕及迄未賠償被害人等一切情狀，分別量處被告
    2 人如主文第二項所示之刑。又被告2人均係於96年4月24日
    以前觸犯本罪，應均依中華民國96年罪犯減刑條例第2條第1
    項第3 款之規定減其宣告刑期2分之1，並均諭知易科罰金之
    折算標準，且定其應執行之刑。又卷附之上開薪資明細表 1
    紙及授課明細表2 紙，應屬德貝補習班所有之物，尚不得宣
    告沒收。
據上論斷，應依刑事訴訟法第369條第1項前段、第364條、第299
條第1項前段，中華民國九十六年罪犯減刑條例第2條第1項第3款
、第7條、第9條，刑法第28條、第216條、第210條、第339條第2
項、第55條、第41條第1項前段、第2項、第51條第5款，刑法施
行法第1條之1、第2條前段，判決如主文。
本案經檢察官王金聰到庭執行職務。
中    華    民    國    97    年    11    月    11    日
                  刑事第二十庭審判長法  官  楊貴雄
                                    法  官  鄧振球
                                    法  官  高愈杰
以上正本證明與原本無異。
行使偽造私文書部分，如不服本判決，應於收受送達後10日內向
本院提出上訴書狀，其未敘述上訴之理由者並得於提起上訴後10
日內向本院補提理由書（均須按他造當事人之人數附繕本）「切
勿逕送上級法院」。
詐欺得利部分，不得上訴。
                                    書記官  廖月女
中    華    民    國    97    年    11    月    12    日
附錄：本案論罪科刑法條全文
中華民國刑法第216條（行使偽造變造或登載不實之文書罪）
行使第210條至第215條之文書者，依偽造、變造文書或登載不實
事項或使登載不實事項之規定處斷。
中華民國刑法第210條（偽造變造私文書罪）
偽造、變造私文書，足以生損害於公眾或他人者，處5年以下有
期徒刑。
中華民國刑法第339條第2項（普通詐欺罪）
意圖為自己或第三人不法之所有，以詐術使人將本人或第三人之
物交付者，處5年以下有期徒刑、拘役或科或併科1千元以下罰金
。
以前項方法得財產上不法之利益或使第三人得之者，亦同。
前二項之未遂犯罰之。


司法院資訊處製作；財團法人民間司法改革基金會備份。
